臺灣高等法院民事判決　　　　　　　　 94年度上易字第563號
上 訴 人 即
附帶被上訴人　戊○○○
　　　　　　　甲○○
　　　　　　　丁○○
　　　　　　　丙○○
　　　　　　　乙○○
共　　　同
訴訟代理人　　吳國輝律師
被上訴人即　　台灣省私立八德殘障教養院
附帶上訴人
法定代理人　　呂新民
訴訟代理人　　吳武川律師
當事人間調整租金事件，上訴人對於中華民國94年5月24日臺灣
桃園地方法院93年度訴字第876號第一審判決提起上訴，被上訴
人提起附帶上訴，本院於94年12月6日言詞辯論終結，判決如下
：
    主  文
上訴人之上訴及被上訴人之附帶上訴均駁回。
第二審訴訟費用除確定部分外，關於上訴及附帶上訴部分，由兩
造各自負擔。
    事實及理由
一、本件被上訴人即附帶上訴人（下稱被上訴人）主張：坐落桃
    園縣八德市○○段第879地號（重測前八德市○○段第1519
    地號）、面積5,114.46平方公尺及同段第895地號（重測前
    桃園縣八德市○○段第1526地號）、面積3,228.30平方公尺
    ，面積合計8,342.76平方公尺土地（下稱系爭土地）為伊所
    有，與已由政府公用徵收之重測前為桃園縣八德市○○段第
    1528地號、1622地號土地，於民國75年5月29日，由伊出租
    予上訴人之被繼承人林華萍做為養魚池之用，訂有養魚池出
    承租合約書，租期二年，租金以每年蓬萊米稻穀1,000台斤
    計算。於租期屆滿後，林華萍拒不與伊再訂租約，並以郵寄
    支票支付租金與伊，致本件租賃成為不定期租賃，林華萍死
    亡後，其繼承人即上訴人繼續承租，亦以郵寄支票支付租金
    予伊。系爭土地每平方公尺於75年5月之公告地價為新台幣
    （下同）200元、申報地價為160元，至93年3月之土地公告
    地價，第895地號土地為3,100元、第879地號土地每平方公
    尺3,135元，而申報地價則均為736元，足徵系爭土地確有價
    格升漲之事實，伊自得請求調整租金。若以93年3月之申報
    地價每平方公尺736元之5%，即36.8元計算，第895地號土地
    租金為每年11萬8,801元、第879地號土地之租金為每年18萬
    8,212元，合計為30萬7,013元，再以蓬萊米稻穀每台斤15.6
    元價值計算，則上訴人每年應給付之租金額，應調整為1萬
    9,680台斤等情，爰依民法第442條之規定，求為命上訴人所
    承租被上訴人所有之系爭土地之每年租金，自93年4月1日起
    ，應調整為蓬萊米稻穀1萬9,680台斤之判決（原審判命上訴
    人承租被上訴人所有之系爭土地之租金，應自93年6月4日起
    調整為每年蓬萊米稻穀4,600台斤，而駁回被上訴人其餘之
    請求。上訴人對其敗訴部分聲明不服，提起上訴；被上訴人
    對其敗訴部分其中如下列答辯聲明(二)所載部分聲明不服提起
    附帶上訴，其餘駁回部分利息之請求，未聲明不服而確定）
    。並答辯聲明：上訴駁回。附帶上訴聲明：(一)原判決不利被
    上訴人部分廢棄。(二)上開廢棄部分，上訴人承租被上訴人所
    有之系爭土地之每年租金，自93年6月4日起，每年應給付之
    租金，除原判決已調高部分外，應再調高蓬萊米稻穀1萬
    5,080台斤（見本院卷第75頁之筆錄、第710頁之筆錄）。
二、上訴人即附帶被上訴人（下稱上訴人）則以：系爭土地地目
    為「溜」，本為儲存農田灌溉用水之池塘，屬嚴格限制用途
    之免地價稅水利用地，依法僅得作為儲存農田灌溉用水之池
    塘使用，不得移作耕種或他用，依兩造所訂之「養魚池出承
    租合約書」第3條：「租用期間甲方之耕地承租人，如因灌
    溉需放水時，不得藉故阻止」、第4條：「乙方應經常注意
    溜地之儲水情形，不得有阻水入池之行為，以備耕地用水」
    、及第5條：「本合約書之效力僅限於養魚，乙方不得要求
    任何耕作權或充作他用」，可知伊所承租之土地用途僅限於
    養魚，且該養魚用途尚需受到因灌溉需放水時不得阻止及不
    得阻水入池等限制，致其經濟效益更屬有限，故被上訴人主
    張依土地總價值而調整租金，未就系爭土地並非可自由運用
    及僅有之用途尚有重重阻礙等客觀條件為考量，顯無理由。
    又系爭土地面積約兩甲，扣除四邊池堤，僅剩一甲半，其滿
    載之養魚量約2萬台斤，但因租約約定不得阻水入池及需供
    農田灌溉，故每年春秋二季，農田需翻土插秧等大量用水，
    溜地存水量僅及滿載時之三分之一，為便於放養之魚能夠存
    活，至多僅能放養約1萬台斤的魚，扣除魚工費用之後，每
    斤約可賣6元，即全部可賣6萬元，再扣除魚苗、飼料、租金
    、池堤鋤草、維護、僱工清除進水圳溝垃圾及淤泥等開銷，
    所得實屬有限，其經營之困難可見。查緊鄰之石門水利會所
    有之溜地，面積約4甲餘，租金每年為2萬5,217元、93年起
    更調降租金為2萬2,958元，而伊向被上訴人承租約2甲之溜
    地，每年給付租金為1萬5,600元，衡諸鄰近溜地之租金，已
    為偏高，實無調整租金之必要。且系爭土地因久經晴雨損害
    ，池堤崩塌嚴重，經向石門水利會反應，卻因公家單位經費
    有限，無法負擔修復費用，伊未免池堤失修，造成農田灌溉
    等公共利益受損，乃協議由石門水利會撥給水泥310包，由
    伊僱工浚深池塘、並依設計圖施工及沿堤砌石埋管，共計花
    費67萬3,521元，而伊此舉，深獲被上訴人肯定，並允諾長
    期合作，殊不料，被上訴人卻於事後提起本件調整租金之訴
    ，實屬無理。又兩造約定之租金為每年蓬萊米稻榖1,000台
    斤，自75年簽約後，蓬萊米稻榖之市價亦因社會經濟繁榮而
    逐步調漲，自76年之每百台斤670元，逐步調高為81年之每
    百台斤1,140元，且預計今年每百台斤之蓬萊米市價更將調
    高為1,300元至1,330元間，足證兩造租金亦已依社會經濟成
    長情形而調高近二倍。兩造於75年間簽訂合約書所定之大湳
    段第1528、1526、1519、1622地號土地，面積共約20,889平
    方公尺，約定之租金為每年蓬萊米稻穀1,000台斤。惟其中
    1528、1622地號，早在68年即遭政府公用徵收，該兩筆遭徵
    收之土地面積更達12,583平方公尺，幾佔租約原租賃土地面
    積之三分之二，則被上訴人不僅自69年起迄今持續收得近20
    年之不當得利租金；且於目前僅餘租約土地面積三分之一之
    情形下，仍繼續收受租約所載之全部租金稻穀1,000台斤，
    被上訴人目前所收得之租金，已屬超收，被上訴人不思自己
    理應調降租金及退還不當得利租金收入，反而提出調高租金
    之請求，實無理由。又本件鑑定報告以土地之公告現值之數
    值作為租金是否調整及調整數額之基準。惟本件承租標的是
    「養魚池」，該鑑定報告直接以系爭土地之土地公告現值，
    作為本件兩造間租賃關係之租金調整基準，其基礎已有明顯
    違誤。再者，該鑑定報告係使用契約續租之法理而為本件鑑
    定，惟本件並非契約到期續訂，而是不定期租約繼續存在云
    云，資為抗辯。並上訴聲明：(一)原判決不利上訴人部分廢棄
    。(二)上開廢棄部分，被上訴人在第一審之訴駁回。答辯聲明
    ：附帶上訴駁回。
三、兩造不爭執事項：
    坐落桃園縣八德市○○段第879地號（重測前八德市○○段
    第1519地號）、面積5,114.46平方公尺及同段第895地號（
    重測前桃園縣八德市○○段第1526地號）、面積3,228.30平
    方公尺，面積合計8,342.76平方公尺之系爭土地為被上訴人
    所有，由被上訴人出租予上訴人之被繼承人林華萍做為養魚
    池之用，雙方訂有養魚池出承租合約書，租金以每年蓬萊米
    稻穀1,000台斤計算，上開面積合計8,342.76平方公尺之系
    爭土地，現為上訴人向被上訴人所承租之部分，依約作為魚
    池使用。於租期屆滿後，未再訂立書面契約，致本件租賃成
    為不定期租賃，林華萍死亡後，由其繼承人即上訴人繼續承
    租。系爭土地於75年5月之公告地價為200元、申報地價為
    160元，至93年3月時之土地公告地價，第895地號土地每平
    方公尺3,100元、第879地號土地每平方公尺為3,135元，而
    申報地價則均為736元，系爭土地確有價格升漲之事實。92
    年蓬萊米稻穀收購價格為每台斤15.6元等事實，為兩造所不
    爭執（見本院卷第64、65頁之筆錄、第46、47、56頁之書狀
    ），並有土地登記簿謄本、養魚池出承租合約書及複丈成果
    圖可證（見原審桃簡字卷第7頁至第12頁、原審訴字卷第69
    頁），堪信為真實。
四、本件經依民事訴訟法第463條準用同法第270條之1第1項第3
    款規定，整理並協議簡化爭點後，兩造同意就本院94年9月
    12日準備程序中，兩造協議簡化後之爭點為辯論範圍（見本
    院卷第65頁之筆錄）。茲分述如下：
    (一)關於被上訴人出租土地之範圍是否包括政府徵收之重測前
      桃園縣八德市○○段第1528地號、第1622地號土地？經查
      ：
      1.上訴人抗辯於75年間所訂之系爭養魚池出承租合約書記
        載出租土地有4筆，包含政府公用徵收之重測前桃園縣
        八德市○○段第1528地號、第1622地號土地，故被上訴
        人已有超收近20年之租金云云。
      2.查被上訴人與上訴人之被繼承人林華萍於75年間所訂之
        養魚池出承租合約書，雖記載出租土地有4筆（見原審
        桃簡字卷第9頁至第12頁之合約書），惟在68年間，其
        中第1528地號、第1622地號土地即被公用徵收，此為上
        訴人所不爭執（見本院卷第60頁之書狀），足見被上訴
        人與上訴人之被繼承人林華萍於75年5月29日所訂之養
        魚池出承租合約書，係延續原來契約文字，漏未將已徵
        收之二筆土地剔除，但事實上出租之土地仍僅有系爭土
        地，即第879地號、第895地號之土地，且上訴人從未對
        此表示被上訴人交付之土地不完全，且其19年以來支付
        租金，從未有何異議，就兩造真意為養魚池出承租並無
        影響，益證兩造均知本件租約所出租之土地僅有第879
        地號、第895地號土地，共8,342.76平方公尺之範圍，
        而上訴人支付之租金亦以此為計算，且桃園縣八德地政
        事務所複丈成果圖中之C、D部分為承租人作為魚池之用
        ，面積共計8,342.76平方公尺，有複丈成果圖可考（見
        原審訴字卷第69頁），足證系爭土地之使用現況與被上
        訴人之主張相符。是上訴人事後改稱被上訴人有超收近
        20 年之租金云云，自不足取。
    (二)關於系爭土地有無調高租金之必要？原審調高為每年蓬萊
      米稻穀4,600台斤是否過高？經查：
      1.按租賃為不動產者，因其價值之昇降，當事人得聲請法
        院增減其租金，民法第442條前段定有明文。又租賃物
        為不動產者，其價值如有昇漲，出租人依法得為增租之
        請求，是否增租及所增加租額之多寡，應以土地繁榮之
        程度、鄰地租金、該租戶於租賃物之需要及其使用所受
        之利益，暨該地一般經濟狀況而斷定之（最高法院20年
        上字283號、19年上字第132號判例意旨參照）。又倘契
        約成立後，基地周邊環境，工商繁榮之程度，承租人利
        用基地之經濟價值及所受利益等項，已有變更，非當時
        所得預料，而租金依原約定基地申報地價之固定比率計
        算顯失公平者，出租人自得依民法第227條之2第1項規
        定，訴請法院調整其租金（最高法院93年度台上自第
        2446號判決意旨參照）。
      2.查本件租賃契約於75年5月29日簽訂後二年，因上訴人
        之被繼承人林華萍繼續使用，被上訴人未為反對之表示
        並續收租金而改為不定期租賃至今，此為兩造所不爭執
        ；而系爭土地於75年間訂立時，其土地公告現值為每平
        方公尺200元、申報地價為每平方公尺160元，惟至93年
        時，土地公告現值第879地號土地為每平方公尺3,135元
        ，第895地號土地為每平方公尺3,100元；申報地價亦漲
        為每平方公尺736元，有地價謄本可考（見原審桃簡字
        卷第23頁至第28頁），是依公告地價及申報地價核計，
        系爭土地之價值於租約簽訂後至今近19年間，已上漲達
        10餘倍之鉅，土地本身之價值已較19年前大輻增值。又
        上訴人之被繼承人林華萍，於75年5月29日與被上訴人
        訂立之養魚池出承租合約書時，租金議定每年蓬萊米稻
        穀1,000台斤計算，雖近年來稻穀已由76年之每百台斤
        670元（每千台斤6,700元）漲價至92年時之每百台斤
        1,560元（每千台斤1萬5,600元），漲幅約2.33倍，惟
        漲輻仍不及地價上漲，而系爭土地之租金，自75年間起
        至今19年來從未調整過，亦為上訴人所不爭執，顯見租
        賃物本身之價值已大幅提昇，而租金額則未隨之調漲，
        兩相比較顯失均衡與違反公平原則，故被上訴人主張本
        件租約之租金，有加予調昇之必要，應屬可採。
      3.上訴人雖抗辯系爭土地用途受限於僅能養魚，且須供應
        灌溉用水，經濟效益有限，僅能放養約1萬台斤之魚，
        以每斤可賣6元計算，所得有限；臨近之石門水利會所
        有之溜地面積4甲多，每年租金僅2萬5,217元，在93年
        間更調降為2萬2,958元，而本件土地面積約2甲，每年
        租金已達1萬5,600元，故不應調整云云。惟查系爭土地
        之地目固為溜池，使用範圍受有部分限制，但並未因此
        而喪失其使用價值，否則上訴人當不至於承租使用19年
        之久。又上訴人雖另抗辯僅能做為養魚池之用，至多能
        放養約1萬台斤魚，每斤只能賣6元，全部僅售得6萬元
        ，且曾發生儲水降到三分之一之情形云云。惟上訴人就
        此並未就養魚池至多能放養約1萬台斤魚，每斤只能賣6
        元，部分舉證以實其說，且與市價明顯不符（見本院卷
        第38頁之魚貨行情比較表），上訴人並自認沒有證據證
        明曾發生儲水降到三分之一之情形（見本院卷第76頁之
        筆錄）。況上訴人如何使用及經營系爭土地以獲取最大
        利益，乃其承租系爭土地經營事業應予妥善管理之事，
        如因未能擅加利用土地造成所經營之事業無法獲利或發
        生虧損之情形，其不利益自應由上訴人負擔，斷無將此
        不利益歸由被上訴人承擔之理。
      4.至上訴人稱臨近之石門水利會出租面積35.023公頃之溜
        地，每年租金僅2萬2,958元云云。惟水利會為公法人組
        織，其出租之水利地，用途受有一定之限制，並有特殊
        之公益功能目的，況每筆土地所在之地理位置、交通狀
        況、臨近區域使用情形等均有不同，土地之價值自然不
        同，土地租金亦無法為相同之計算。至上訴人抗辯其因
        池堤崩塌向石門水利會反應，由石門水利會撥給水泥
        310包，並僱工花費67萬3,521元云云，惟其所提出之工
        程合約被上訴人否認其真正，衡情若養魚池未獲得相當
        利益，上訴人豈會自費鳩工修繕？是上訴人所為上開之
        抗辯，殊不足取。
      5.又按租金為承租人使用、收益租賃物應支付之對價，故
        法院於依民法第442條之規定，調整不動產租賃之租金
        時，除應斟酌不動產之價值、所處位置及其四周工商繁
        榮情形，暨與鄰地租金為比較外，更應注意承租人利用
        該租賃物之經濟價值與所得之利益，與應調整之租金數
        額是否平衡（最高法院81年台上字第3062號判決意旨參
        照）。系爭土地於75年5月29日訂立養魚池出承租合約
        書時，所議定之租金以每年蓬萊米稻穀1,000台斤計算
        ，雖稻穀由76年之每百台斤670元（每千台斤6,700元）
        漲價至92年時為每百台斤1,560元（每千台斤1萬5,600
        元，約漲價2.33倍），惟參酌貨幣貶值、消費者物價指
        數的變動率等因素，系爭土地之價值，顯然已調昇，而
        稻榖漲價輻度顯不及土地價值上漲之快速，已失均衡，
        且物價波動不能以單一物價做比較或判斷，要不能以稻
        米價格有上漲，即謂原約定付租之稻榖價值，已符合系
        爭土地調漲之價值，已如前述。查系爭土地為「溜」地
        ，為法定專供作儲存灌溉用水之池塘地，故上訴人承租
        利用該土地之儲水義務之部分延伸利用價值作為「養魚
        」之用。又系爭土地位於桃園縣八德市○○路鄰近瑞豐
        國小一帶，附近以一般透天樓房、工廠及農舍住宅平房
        等型態為主，毗鄰大興路、介壽路二段之居住環境多為
        鄉村住宅、店舖、中小型工廠沿街廓兩旁發展，從巷道
        往內延伸裡地區城多為農田、農舍和鄉村住宅及農作用
        相關設施分佈之景觀，是參考本件土地之臨路關係、坐
        落位置、交通情況、里鄰環境、面積大小，及養魚池出
        承租契約第5條約定僅能做為養魚池使用，有勘驗測量
        筆錄可考（見原審訴字卷第62頁至第64頁），而上訴人
        在系爭土地上養殖魚類多年來從未間斷，顯係充分利用
        系爭土地之經濟價值，獲有相當之利益之客觀情形；再
        系爭土地於75年間之申報地價為每平公尺160元，至93
        年間之申報地價則調整為每平公尺736元，有地價謄本
        可考（見原審桃簡字卷第23頁至第28頁）。本院參酌上
        開申報地價自75年間至93年間之調整比例為4.6倍（其
        計算式為：736元÷160元＝4.6），認系爭土地租金之
        調整以上開倍率為調整計算基準，即由原來租金為每年
        蓬萊米稻穀1,000台斤調整4.6倍，為每年蓬萊米稻穀
        4,600台斤為適當。
      6.雖被上訴人主張以各該土地之申報地價（每平方公尺
        736元）之百分之5，即36.8元計算其租金額，如以93
        年3月之申報地價計算桃園縣八德市○○段895地號（重
        測前：桃園縣八德市○○段第1526地號）之租金為每年
        11萬8,801元、桃園縣八德市○○段879地號（重測前：
        桃園縣八德市○○段第1519地號）之租金為每年18萬
        8,212元，共計租金每年應調整為30萬7,013元，若以相
        當之蓬萊米稻穀每台斤15.6元價值計算，應為1萬9,680
        台斤云云。惟查系爭土地僅能做為養魚池等用途，上訴
        人不得要求任何耕作權或充作他用（即前開契約第5條
        之約定），已如前述，此與一般農地或建地等可使用類
        別眾多者不同，故不應以土地申報地價年息百分之5計
        算系爭土地之租金額，又鑑定報告雖以(1)差額分配法、
        (2)利率法、(3)推算法等評估方法鑑定系爭土地之租金額
        （見原審證物袋之鑑定報告），惟因鑑定報告未慮及系
        爭土地僅可做為養魚池之用，且尚有做為防洪、蓄水、
        排水等部分公益之功能限制（即契約第3條之約定），
        故上開鑑定報告固可供參考，但不應做為唯一調整租金
        之認定標準。是被上訴人所為之上開主張，自不足取。
五、綜上所述，被上訴人依據民法第442條之規定，請求將上訴
    人所承租被上訴人所有之系爭土地之每年租金，自被上訴人
    通知到達上訴人時（民法第95條第1項前段參照），即起訴
    狀繕本於93年5月25日寄存警察機關，依民事訴訟法第138條
    第2項規定，應於寄存之日起經10日發生效力，故本件調整
    租金之起算日，自93年6月4日起調整為「蓬萊米稻穀4,600
    台斤」之範圍內，即原租約之1,000台斤「再調高3,600台斤
    」之範圍內，自屬正當應予准許，逾此部分之請求，並無理
    由，即屬不應准許。從而原審就上開應予准許部分，所為上
    訴人敗訴之判決，並無不合，上訴論旨指摘原判決此部分不
    當，應予廢棄改判，為無理由，應駁回上訴。就上開不應准
    許部分，所為被上訴人敗訴之判決，並無不合，被上訴人附
    帶上訴論旨仍執前詞指摘原判決此部分不當，求予廢棄改判
    ，為無理由，應予駁回其附帶上訴。
六、兩造其餘之攻擊或防禦方法及所用之證據，經本院斟酌後，
    認為均不足以影響本判決之結果，爰不逐一論列，併此敘明
    。
七、據上論結，本件上訴人之上訴及被上訴人之附帶上訴均為無
    理由，依民事訴訟法第449條第1項、第78條，判決如主文。
中　　華　　民　　國　　94　　年　　12　　月　　20　　日
                  民事第七庭審判長法　官　鄭三源
                                  法　官　黃嘉烈
                                  法　官　王聖惠
正本係照原本作成。
上訴人不得上訴。
被上訴人如不服本判決，應於收受送達後20日內向本院提出上訴
書狀，其未表明上訴理由者，應於提出上訴後20日內向本院補提
理由書狀（均須按他造當事人之人數附繕本）上訴時應提出委任
律師或具有律師資格之人之委任狀；委任有律師資格者，另應附
具律師資格證書及釋明委任人與受任人有民事訴訟法第466條之
一第一項但書或第二項（詳附註）所定關係之釋明文書影本。
中　　華　　民　　國　　94　　年　　12　　月　　20　　日
                                書記官　陳樂觀
附註：
民事訴訟法第四百六十六條之一（第一項、第二項）：
對於第二審判決上訴，上訴人應委任律師為訴訟代理人。但上訴
人或其他法定代理人具有律師資格者，不在此限。
上訴人之配偶、三親等內之血親、二親等內之姻親，或上訴人為
法人、中央或地方機關時，其所屬專任人員具有律師資格並經法
院認為適當者，亦得為第三審訴訟代理人。
